最　高　行　政　法　院　判　決
109年度年上字第199號
上　訴　人　李清標等53人（詳附表）
共　　　同
訴訟代理人　黃文玲　律師
　　　　　　陳家祥　律師
被 上訴 人　銓敘部                                  
代　表　人　周志宏　　　        
訴訟代理人　邱德明              


上列當事人間公務人員退休資遣撫卹法事件，上訴人對於中華民
國109年4月30日臺北高等行政法院108年度年訴字第226號判決，
提起上訴，本院判決如下：
　　主  文
上訴駁回。
上訴審訴訟費用由上訴人負擔。
　　理  由
一、本件在事實審之訴訟繫屬中，原審原告詹俊男於民國108年5
    月15日死亡，因其選任黃文玲律師及陳家祥律師為訴訟代理
    人，故事實審法院並未裁定停止訴訟程序。嗣經詹俊男之繼
    承人張錦華、詹晏菁、詹勝欽及詹方瑜（下稱張錦華等4人
    ）為詹俊男之承受訴訟人續行訴訟在案。另被上訴人之代表
    人已於109年9月1日變更為周志宏，並具狀聲明承受訴訟，
    經核並無不合，應予准許。
二、緣上訴人張錦華等4人之被繼承人詹俊男及其餘上訴人原均
    係公務人員，皆經被上訴人依當時公務人員退休法（下稱舊
    法）核定於107年6月30日前退休生效（退休日期及最後服務
    機關均詳如原判決附表所示），支領退休金，並有儲存於臺
    灣銀行股份有限公司之優惠存款。嗣因公務人員退休資遣撫
    卹法（下稱新法）於106年8月9日經制定公布並自107年7月1
    日施行，被上訴人爰以如原判決附表所示之函文及該函文所
    附之「退休（職）所得重新計算附表」（下合稱原處分），
    重新審定上訴人自107年7月1日起之每月退休所得。上訴人
    不服，分別提起復審，均經如原判決附表所示之復審決定（
    下合稱復審決定；其中編號26之復審決定字號誤植為「107
    公審決字第130410號」，正確文號應修正為「107公審決字
    第117895號」，其餘均同原判決附表）駁回。上訴人仍不服
    ，提起行政訴訟，求為判決原處分及復審決定均撤銷。經原
    判決駁回，上訴人遂提起本件上訴。
三、上訴人起訴主張及被上訴人在原審答辯及聲明，均引用原判
    決所載。
四、原判決駁回上訴人在原審之訴，其理由略以：㈠被上訴人依
    新法第34條、第36條、第37條及第39條規定（下合稱系爭規
    定），重新計算並審定上訴人自107年7月1日起之每月退休
    所得，業據原處分「重新計算說明」部分載明。惟立法委員
    林德福等38人因行使職權，認新法第4條第4款至第6款、第7
    條第2項、第18條第2款、第3款、第36條至第38條、第39條
    第1項、第2項、第77條第1項第3款規定，提高退撫基金共同
    撥繳費用之基準、變更公務人員退撫給與之條件與計算基準
    、降低退休所得替代率、削減公務人員保險養老給付優惠存
    款利息等，違反法律不溯及既往原則、信賴保護原則及比例
    原則，侵害受規範對象受憲法保障之財產權、生存權、服公
    職權、工作權及平等權向司法院聲請解釋，經司法院於108
    年8月23日作成釋字第782號解釋（下稱釋字第782號解釋）
    ，認新法第7條第2項規定無涉法律不溯及既往原則及工作權
    之保障，亦未牴觸比例原則，與憲法保障人民財產權之意旨
    尚無違背；同法第4條第6款、第39條第2項規定，與憲法保
    障服公職權、生存權之意旨尚無違背；同法第4條第4款、第
    5款、第18條第2款、第3款、第36條、第37條、第38條及第3
    9條第1項規定，無涉法律不溯及既往原則，與信賴保護原則
    、比例原則尚無違背。並於解釋理由中說明其理由。㈡從而
    ，原審審理案件適用法律時，應受該解釋見解之拘束。是被
    上訴人於新法施行後，依系爭規定，就上訴人自107年7月1
    日起之每月退休所得，作成重新計算退休所得之原處分，於
    法自無不合。上訴人主張原處分有前揭違法違憲事由云云，
    自非可採。㈢原處分雖係於新法107年7月1日施行日前，即於
    同年107年4月、5月、6月間陸續作成並送達予上訴人而存在
    成立，但原處分之規制內容，重新計算審定上訴人自新法施
    行日起之月退休所得，亦即其內部效力是自107年7月1日始
    發生，原處分本應依據內部效力發生時所施行之新法而作成
    ，不得以經同法第95條第2項規定預告於當時已廢止失效之
    舊法，作為其法律依據。上訴人主張被上訴人作成原處分時
    ，並未廢止前退休審定處分，原處分不應以作成時尚未生效
    之新法為依據，均有所誤云云，亦均非可採，原處分並無違
    誤等語。
五、上訴人上訴意旨謂以：㈠退撫給與請求權應定性為遞延工資
    性質，釋字第782號解釋認屬恩給制範疇而應採較為寬鬆審
    查標準，即非可採；被上訴人依法就退休給與種類、人員等
    級、基數內涵、任職年限等核定退休給與金，該授益行政處
    分已生效，退休金請求權即已確定發生，應受禁止溯及既往
    原則拘束，釋字第782號解釋認並無法律不溯及既往原則之
    適用，容有違誤；另釋字第782號解釋既肯認公務員之退撫
    金請求權非屬單純願望，而係憲法上值得保護之利益，卻於
    無信賴不值得保護之情形下遽認得基於公共利益因素不予保
    護，對信賴保護原則之解釋有所誤會，且釋字第782號解釋
    對政府未給予合理補救措施略而不談，亦屬可議。釋字第78
    2號解釋除認定事實有誤外，對退撫金請求權之定性及就法
    律不溯及既往原則、信賴保護原則之闡示亦與歷來大法官解
    釋有所齟齬，原判決除應不予援用外，更應對於釋字第782
    號解釋文之缺漏本於職權聲請補充解釋，卻逕自援用釋字第
    782號解釋為不利上訴人判決，顯有違誤，應予廢棄。㈡原處
    分作成、送達時，新法尚未生效施行，被上訴人逕自作成，
    已違反當時有效之舊法而有重大瑕疵，原判決未審酌於此，
    顯有判決違背法令之情事；又原處分以期限為附款使內部效
    力發生於新法生效後，卻無符合行政程序法第93條規定之附
    款要件，原處分難認適法，原判決對此未予以糾正，有判決
    違背法令之情事等語。
六、本院經核原判決駁回上訴人在原審之訴，尚無違誤，茲就上
    訴意旨論斷如下：
  ㈠按憲法第78條規定：「司法院解釋憲法，並有統一解釋法律
    及命令之權。」第173條規定：「憲法之解釋，由司法院為
    之。」第171條第2項規定：「法律與憲法有無牴觸發生疑義
    時，由司法院解釋之。」第79條第2項規定：「司法院設大
    法官若干人，掌理本憲法第78條規定事項……」是解釋法律牴
    觸憲法而宣告其為無效，乃專屬司法院大法官之職掌。司法
    院依上開規定所為之解釋，有拘束全國各機關及人民之效力
    ，各機關處理有關事項，應依解釋意旨為之，違背解釋之判
    例，當然失其效力，亦經司法院釋字第185號解釋宣示在案
    。上開解釋所稱之全國各機關，當然包含法院在內。又憲法
    第80條明定，法官依據法律獨立審判，故依法公布施行之法
    律，法官應以其為審判之依據，不得認定法律為違憲而逕行
    拒絕適用。該法律如經司法院作成解釋宣告未違憲，依上述
    說明，法院亦應受其拘束，於審理個案時，依解釋意旨為之
    ；且於該解釋作成後，如無因憲法或相關法律有所修正，或
    相關社會情事已有重大變更，而有重行認定與判斷之必要，
    並聲請經司法院再作成變更或補充之解釋，應不許法院或其
    他任何人民或機關持歧異之見解不予遵守。
  ㈡經查，上訴人均為退休公務人員，於107年6月30日前分別經
    依舊法核定退休，嗣新法施行，被上訴人以原處分重新審定
    上訴人退休所得，為原判決依法確定之事實，並有原處分、
    退休核定函在卷可參。而上訴人於原審起訴時，對於原處分
    所為事實認定及適用新法之結果本身均不爭執，所爭執者僅
    係據以作成原處分之新法相關規定牴觸憲法，致原處分違憲
    等情。查原判決業已論明：於原審審理期間，司法院於108
    年8月23日作成釋字第782號解釋，認新法第7條第2項規定無
    涉法律不溯及既往原則及工作權之保障，亦未牴觸比例原則
    ，與憲法保障人民財產權之意旨尚無違背；同法第4條第6款
    、第39條第2項規定，與憲法保障服公職權、生存權之意旨
    尚無違背；同法第4條第4款、第5款、第18條第2款、第3款
    、第36條、第37條、第38條及第39條第1項規定，無涉法律
    不溯及既往原則，與信賴保護原則、比例原則尚無違背，原
    審於適用法律時，應受該解釋見解之拘束等語。則原審以上
    訴人之訴無理由，予以駁回，參照上揭規定及說明，並無不
    合。上訴意旨無非就原審已論斷不採者，復執陳詞為爭議，
    並以其主觀見解，重申原處分違反信賴保護原則、法律不溯
    及既往原則；暨釋字第782號解釋所憑事實有誤，難認有拘
    束力；退撫給與乃遞延工資定性，釋字第782號解釋認係恩
    給制，為錯誤之法律見解，執以指摘原判決有適用法規不當
    之違背法令情事云云，即無可採。
  ㈢上訴意旨另主張釋字第782號解釋有多處缺漏及錯誤，仍有待
    補充解釋，及既認定公務員就舊法之退撫金係憲法上值得保
    護之利益並同意基於公共利益得予變更，但卻對政府未給予
    合理之補救措施略而不談，均有可議云云。惟查，釋字第78
    2號解釋公布迄今未久，其間憲法與相關法律均未見有修正
    ，相關情事亦未見有何重大變更，自無聲請司法院大法官重
    行認定與判斷之必要。
　㈣再者，釋字第782號解釋已指明退休人員經審定後之月退休金
    ，係建構於繼續性法律關係（理由書第86段），而新法第37
    條第5項明文規定：「本法公布施行前退休生效者，應按本
    法公布施行時之待遇標準，依前4項規定重新計算每月退休
    所得……」是被上訴人依此規定作成原處分，就新法施行後之
    每月退休所得重新計算，並非廢止原核准退休之審定，亦非
    廢止所計算於退休舊法時期之每月退休所得審定，顯無行政
    程序法關於廢止行政處分乃至補償規定之適用。況上開解釋
    復指明，調降退休所得係政府為確保退撫制度永續發展，保
    障退休人員老年經濟生活安全，經檢討原有退休制度不合宜
    之處，期以達成退撫基金用盡年限由原120年延後至139年之
    現階段改革效益，解決急迫財務危機（理由書第118段），
    而新法調降原月退休所得，使其不得超過依替代率上限計算
    之金額等相關規定，無涉法律不溯及既往原則，且與信賴保
    護原則、比例原則尚無違背（理由書第83段至第116段），
    則上訴人所主張政府未給予合理補救措施一節，顯與新法明
    文規定及解釋意旨相悖，無可採取。又被上訴人於原處分已
    載明其規制內容係依自107年7月1日施行之新法，重新計算
    審定上訴人自107年7月1日起之每月退休所得，核其效力是
    自107年7月1日新法施行起同時發生之事實，顯未有上訴人
    所指無效情事。上訴意旨主張原處分作成、送達時，其所依
    據之新法尚未生效施行，被上訴人逕自作成原處分，已違反
    當時有效之舊法而有重大瑕疵；又原處分以期限為附款使內
    部效力發生於新法生效後，卻無符合行政程序法第93條附款
    之要件，難認適法，執以指摘原判決違背法令云云，即無可
    採。
　㈤綜上所述，原判決駁回上訴人在原審之訴，並無判決不適用
    法規、判決不備理由等違背法令情事。上訴論旨，仍執前詞
    ，求予廢棄原判決，為無理由，應予駁回。
七、據上論結，本件上訴為無理由。依行政訴訟法第255條第1項
    、第98條第1項前段、第104條、民事訴訟法第85條第1項前
    段，判決如主文。
中　　華　　民　　國　　110 　年　　10　　月　　14　　日
                    最高行政法院第三庭
                        審判長法官  帥　嘉　寶　
                              法官　鄭　小　康
                              法官　林　玫　君
                              法官　李　玉　卿
                              法官　洪　慕　芳

以  上  正  本  證  明  與  原  本  無  異
中　　華　　民　　國　　110 　年　　10　　月　　14　　日
　　　　　　　　　　　　　　　書記官　張　玉　純